【裁判字號】    97,易,139
【裁判日期】    970530
【裁判案由】    詐欺
【裁判全文】
臺灣花蓮地方法院刑事判決               97年度易字第139號
公  訴  人  臺灣花蓮地方法院檢察署檢察官
被      告  甲○○
上列被告因詐欺案件，經檢察官提起公訴（97年度偵字第513號
），本院判決如下：
   主  文
甲○○幫助意圖為自己不法之所有，以詐術使人將本人之物交付
，處有期徒刑伍月，如易科罰金，以新臺幣壹仟元折算壹日。
    事  實
一、甲○○預見提供金融機構帳戶之存摺、提款卡、密碼予他人
    使用，足以幫助他人提領獲取詐欺犯罪所得之金錢，竟不違
    背其本意，仍基於幫助詐欺之不確定故意，於民國96年8 月
    間之某日，在不詳地點將其所開立花蓮吉安郵局（帳號：00
    000000000000）帳戶之存摺、印章、提款卡及密碼等物，交
    付予不詳之詐欺集團使用，其後該詐欺集團成員於同年8 月
    27日14時許，以未顯示來電號碼之電話向丙○○佯稱：伊叫
    老三，目前正在跑路，要丙○○交付跑路費，否則要對丙○○的兒子及孫子不利云云，致使丙○○信以為真陷於錯誤而
    心生畏懼，乃依其指示於當日15時16分許，委由其妻蕭陳月
    嬌至台北縣汐止市農會將新臺幣（下同）10萬元匯入甲○○
    所開設之花蓮吉安郵局之帳戶內，隨即遭提領一空。嗣因丙○○發覺被騙，經報警處理，始循線查悉上情。
二、案經法務部調查局花蓮縣調查站移送臺灣花蓮地方法院檢察
    署檢察官偵查起訴
    理  由
壹、證據能力有無之認定
一、按被告以外之人於審判外之言詞或書面陳述，除法律有規定
    者外，不得作為證據。又被告以外之人於審判外之陳述，經
    當事人於審判程序同意作為證據，法院審酌該言詞陳述或書
    面陳述作成時之情況，認為適當者，亦得為證據。當事人、
    代理人或辯護人於法院調查證據時，知有第159條第1項不得
    為證據之情形，而未於言詞辯論終結前聲明異議者，視為有
    前項之同意，刑事訴訟法第159條第1項及第159條之5分別定
    有明文。
二、查證人丙○○於警詢時之陳述，雖不合刑事訴訟法第159 條
    之2 、第159條之3有關傳聞法則例外之要件，惟公訴人、被
    告就前開審判外之言詞陳述，均業於本院準備程序中及審理
    時表示對於證據能力沒有意見，同意作為證據，且迄於本案
    言詞辯論終結前亦未再聲明異議，本院審酌該等言詞或書面
    陳述作成之情況，核無違法取證及證明力明顯過低之瑕疵，
    亦認為以之作為證據為適當，故依上開規定，前揭證人丙○○於警詢時之陳述，具有證據能力。
貳、認定本案犯罪事實之證據及理由
一、訊據被告甲○○固不否認確有親自開立該花蓮吉安郵局帳戶
    之事實，惟矢口否認有何幫助詐欺之犯行，辯稱：伊所有上
    開帳戶存摺、印章及提款卡係放置於車號U9-7945 號自小客
    車內遭竊，並未提供予他人使用云云。經查：
（一）上開花蓮吉安郵局確係由被告本人甲○○親自所開立使用
      一情，除業據其到庭所是認之外，並有該帳戶客戶基本資
      料暨最近交易資料1 張附卷可稽，足認與事實相符；再者
      ，被害人丙○○確有於96年8 月27日，因遭詐欺集團成員
      以施以詐術，進而匯款10萬元至被告上開花蓮吉安郵局帳
      戶內一節，亦業據證人丙○○於警詢時證述明確，並有台
      北縣汐止市農會匯款申請書影本及上開帳戶最近交易資料
      1 張在卷可資佐證，堪信被告所有上開花蓮吉安郵局帳戶
      確係作為不詳詐欺集團詐騙被害人丙○○匯款之人頭帳戶
      所使用，要屬無疑。
（二）至被告雖一再辯稱：伊所有該花蓮吉安郵局帳戶之存摺、
      提款卡及印章係放在一起在車內失竊云云，惟查：被告於
      調查局詢問時已明確供稱：伊所有該帳戶很少使用，平時
      均將該帳戶之存摺、印章、提款卡放置於車號U9-7945 號
      自小客車上，約於96年8 月間，伊將該車停放於花蓮縣吉
      安鄉○○路與自強路口，遭人竊取上開帳戶之存摺、印章
      、提款卡云云，此間於偵查中亦供稱：伊所有該帳戶存摺
      、印章、提款卡放在車上被偷了云云，惟嗣於本院準備程
      序時又改稱：存摺、印章、提款卡放在車上，何時掉了，
      伊也不知道，是有一天調查局人員來找伊，伊才知道不見
      了云云，是被告有關該帳戶之存摺、印章、提款卡究係何
      時失竊，以及如何得知失竊之說法，先後反覆不一，是否
      可信，已非無疑；又一般人向金融機構申辦之存摺、印章
      、卡片或密碼應該分開存放，以免他人竊取或拾獲後得以
      輕易盜領存款一情，應為眾所周知之一般常識，參諸被告
      供承上開帳戶平日均放置於汽車上，顯非不常使用，竟將
      該帳戶之存摺、提款卡、印章同時放置於同一處，並將提
      款卡密碼書寫於提款卡，其後又聲稱不知道是何時失竊，
      誠屬令人質疑；況且，被告既供承其提款卡密碼係其國曆
      或農曆生日，衡情並無另外將之書寫於提款卡上以免忘記
      密碼之必要，且被告於偵查中已自承其並無其他身分資料
      一併失竊，試問若非被告提供該花蓮郵局帳戶存摺等物予
      詐欺集團成員使用，同時交付提款卡並告知密碼，則該詐
      欺集團成員豈有可能獲知該提款密碼，並於詐騙他人匯款
      後，再利用該帳戶提領詐財所得款項？凡此均足徵被告所
      辯無非卸責之詞，委不足採信。
（三）又依一般金融機構之作業實務，不論有無資力，任何人均
      可申辦金融帳戶存摺、提款卡使用，且如無正當理由，實
      無使用他人存摺、印章、提款卡之理，而金融存摺、印章
      、提款卡及密碼亦事關個人財產權益之保障，其專有性甚
      高，除非本人或與本人親密關係者，難認有何理由可自由
      流通使用該存摺、印章、金融卡及密碼，一般人均有妥為
      保管及防止他人任意使用之認識，縱特殊情況偶需交付他
      人使用，亦必深入瞭解用途及合理性，始予提供，要無任
      意交付予不明人士持有或使用之理；再者，該等專有物品
      如落入不明人士手中，而未加以闡明正常用途，極易被利
      用為與財產有關之犯罪工具，此應為吾人一般生活認知上
      具備之常識，而近年來電視或平面媒體上，常有詐騙集團
      利用金錢收購、租借、蒐集他人所申請之人頭帳戶，作為
      犯罪所得財物匯入款項之相關報導，被告係心智思慮成熟
      之人，依其社會生活經驗及智識程度，對於將帳戶存摺等
      物任意交付他人，可能遭詐騙集團做為犯罪工具使用一節
      ，實無諉為不知之理。
（四）準此，則上開花蓮吉安郵局帳戶確係由被告所親自開立，
      並交付予不詳之詐欺集團使用，且被告對於該帳戶存摺等
      物可能遭詐騙集團做為犯罪工具使用一事，其主觀上至少
      存有不確定之犯意，應甚為顯然，是以本件事證明確，被
      告犯行堪予認定，應予依法論科。
二、按刑法上之幫助犯，係對於犯罪與正犯有共同之認識，而以
    幫助之意思，對於正犯資以助力，而未參與實施犯罪之行為
    者而言（最高法院75年度台上字第1509號、88年度台上字第
    1270號判決參照）。是以，如未參與實施犯罪構成要件之行
    為，而係出於幫助之意思提供助力，即屬幫助犯，而非共同
    正犯。本件被告基於幫助之不確定犯意，提供其所有花蓮吉
    安郵局帳戶等相關資料予不詳之詐騙集團對被害人丙○○進
    行詐騙行為，致使被害人陷於錯誤，因而匯款至被告所提供
    之上開花蓮吉安郵局帳戶內，是被告所為係參與詐欺罪構成
    要件以外之行為，且在無證據證明被告係以正犯而非以幫助
    犯之犯意參與犯罪之情形下，應認其所為係幫助犯而非正犯
    行為。是核被告所為，係犯刑法第30條第1項前段、第339條
    第1 項之幫助詐欺取財罪。其幫助他人遂行詐欺取財之犯行
    ，為幫助犯，應依刑法第30條第2 項規定，按正犯之刑減輕
    其刑。公訴意旨雖就被告交付上開花蓮吉安郵局帳戶相關資
    料予不詳之詐欺集團使用，並由該詐欺集團成員以「類此方
    法」，進而向被害人劉建新詐取10萬元而未遂之部分提起公
    訴，然檢察官就此部分犯罪事實，僅提出劉建新之妻乙○○
    之郵政國內匯款單1 張為證據，就被害人劉建新究係如何遭
    詐欺而匯款之事實，並未進一步提出具體事證以實其說，此
    間經本院依職權傳喚證人乙○○到庭作證，證人乙○○亦證
    稱：伊不知其夫劉建新要其匯款之原因等語，自難遽認劉建
    新亦係遭同一詐騙集團成員之相同詐騙手法，以致陷於錯誤
    ，始委託其妻乙○○欲匯款至被告所有該花蓮吉安郵局帳戶
    內之事實，是此部分無從使本院獲致確切之心證，認定被告
    另有該幫助詐欺取財未遂之犯行，惟此部分如成立犯罪，亦
    與上開幫助詐欺取財之部分，有想像競合犯之裁判上一罪關
    係，爰不另為無罪之諭知，附此敘明。
三、爰審酌被告前有竊盜之前科紀錄，此有臺灣高等法院被告前
    案紀錄表可參，素行不佳，且其提供上開帳戶予詐欺集團使
    用，實際上助長詐騙財產犯罪之風氣，並造成許多無辜民眾
    受騙而受有金錢損失，應為當今社會詐財事件發生根源之一
    ，不僅擾亂金融交易往來秩序，且亦因被告提供人頭帳戶予
    他人使用，致使執法人員難以追查該詐騙集團之真實身分，
    復參酌其智識程度、被害人所受損害之金額，以及於事發後
    自始否認犯行，一再飾詞辯解，犯後態度不佳等一切情狀，
    量處如主文所示之刑，並諭知易科罰金之折算標準，以資懲
    儆。
據上論斷，應依刑事訴訟法第299條第1項前段，刑法第339條第1
項、第30條第1 項前段、第2項、第41條第1項前段，刑法施行法
第1條之1，判決如主文。
本案經檢察官許梨雯到庭執行職務。
中    華    民    國    97    年    5    月    30    日
                  刑事第三庭   審判長法  官  李世華
                                     法  官  許乃文
                                     法  官  楊仲農
上列正本證明與原本無異。
如對本判決不服，應於送達後10日內，向本院提出上訴狀（上訴
狀應記載具體上訴理由並應抄附繕本）告訴人或被害人如對於本
判決不服者，應具備理由請求檢察官上訴，其上訴期間之計算係
以檢察官收受判決正本之日期為準。
中    華    民    國    97    年    6     月    2     日
                                      書記官
附錄本判決論罪之法律條文：
中華民國刑法第339條第1項：
意圖為自己或第三人不法之所有，以詐術使人將本人或第三人之
物交付者，處5年以下有期徒刑、拘役或科或併科1千元以下罰金
。


司法院資訊處製作；財團法人民間司法改革基金會備份。
